【裁判字號】    97,台上,6535
【裁判日期】    971218
【裁判案由】    違反毒品危害防制條例等罪
【裁判全文】
最高法院刑事判決            九十七年度台上字第六五三五號
上  訴  人  甲○○
上列上訴人因違反毒品危害防制條例等罪案件，不服台灣高等法
院花蓮分院中華民國九十七年五月十二日第二審判決（九十六年
度上訴字第三六五號，起訴案號：台灣花蓮地方法院檢察署九十
六年度偵字第六七三、七二二號），提起上訴，本院判決如下：
    主  文
原判決關於甲○○部分撤銷，發回台灣高等法院花蓮分院。
    理  由
本件原判決認定：上訴人甲○○與已判刑確定之劉正福共同基於
販賣安非他命牟利之犯意聯絡，於原判決附表（下稱附表）二所
示之時間、地點，由劉正福以行動電話與繆賢國、劉秀雯聯繫交
易毒品之時間、地點及金額後，上訴人乃提供安非他命由劉正福
販賣予繆賢國、劉秀雯各一次（詳細販賣時間、地點、販毒所得
均如附表二所示）。上訴人另基於販賣海洛因牟利之犯意，於附
表三所示之時間、地點，販賣海洛因予應召站之女子林靜怡十次
、謝彩雲六十次、金佩玉一次（詳細販賣時間、地點、販毒所得
均如附表三所示），並大多以上開女子賣淫所得扣抵應支付予上
訴人購買海洛因之價額等情。因而維持第一審論處上訴人共同販
賣第二級毒品二罪（各處有期徒刑八年）罪刑；又販賣第一級毒
品七十一罪（均處無期徒刑，褫奪公權終身）罪刑之判決，駁回
上訴人在第二審之上訴，固非無見。
惟查：(一)、有罪之判決書，應於理由內記載認定犯罪事實所憑之
證據及其認定之理由，刑事訴訟法第三百十條第一款定有明文。
毒品危害防制條例第四條第一項、第二項之販賣第一級、第二級
毒品罪，以所販賣者確係第一級、第二級毒品為成立要件，而是
否確實屬於第一級、第二級毒品，應依證據證明之（例如經由扣
得之證物檢驗出第一級、第二級毒品成分，或經由施用者之尿液
檢驗出第一級、第二級毒品反應）。原判決認定上訴人於附表二
所示之時間、地點，與劉正福共同販賣安非他命予繆賢國、劉秀
雯各一次；另於附表三所示之時間、地點，販賣海洛因予林靜怡
十次、謝彩雲六十次、金佩玉一次，因認上訴人係犯毒品危害防
制條例第四條第二項之販賣第二級毒品二罪及同條例第四條第一
項之販賣第一級毒品七十一罪。惟扣案之安非他命十二包及海洛
因四包，原判決已說明「難認定係各該販賣毒品各罪所用之物」
（見原判決第十六頁第十行至第十一行），並未認定扣案之毒品
與本件犯罪有關。於此情形，有何證據？或經由如何之調查、檢
驗？得以證明上訴人販賣給繆賢國、劉秀雯各一次之物品確為第
二級毒品；販賣給林靜怡十次、謝彩雲六十次、金佩玉一次之物
品確為第一級毒品，並未說明其所憑之證據，即逕論以販賣第二
級毒品二罪及販賣第一級毒品七十一罪，自有應於審判期日調查
之證據未予調查及理由不備之違法。(二)、有罪之判決書應記載犯
罪事實，刑事訴訟法第三百零八條定有明文。所謂犯罪事實，係
指符合犯罪構成要件之具體社會事實，諸如犯罪之時間、地點、
手段以及其他該當於犯罪構成要件而足資認定既判力範圍之具體
社會事實而言。從而足以影響既判力範圍之事實，即應為明確之
記載，使達於可得確定之程度，而無礙於特定犯罪事實同一性之
辨別者，始克相當。關於上訴人販賣海洛因給林靜怡十次、謝彩
雲六十次部分，原判決之事實及附表僅記載：上訴人自民國九十
六年一月初起至同年一月底止，在花蓮市○○○街五十四號，販
賣海洛因給林靜怡，每次新台幣（下同）一千元，共十次；另自
九十五年十一月底起至九十六年二月二日止，在花蓮市○○○街
九十五號八樓之一七五室，販賣海洛因給謝彩雲，每次三千元，
共六十次。至於上訴人在上開時段內之何日期，販賣海洛因給林
靜怡、謝彩雲？均無記載。則各該犯行之具體社會事實及其既判
力之範圍如何？均未達於可得確定之程度（即何次所處無期徒刑
，係對何次販賣行為所為之判決，均不明確）。倘上訴人另被訴
，在上開時段內又有販賣海洛因給林靜怡、謝彩雲之行為時，是
否屬於同一案件？即屬無憑判斷。(三)、有罪之判決書，其認定之
事實及所載之理由必須互相適合，否則即屬理由矛盾，其判決當
然為違背法令。(1)關於販賣第二級毒品給繆賢國部分，原判決事
實係認定「由劉正福以行動電話與繆賢國……聯繫交易毒品之時
間、地點及金額後，上訴人乃提供安非他命由劉正福販賣予繆賢
國……一次」。但其理由卻以「劉正福於偵查中證稱：繆賢國於
九十五年九月左右要我轉告甲○○（上訴人，下同）他要買三千
元安非他命，過沒幾分鐘繆（賢國）就騎機車來檳榔攤，我跟甲
○○說繆（賢國）要買，甲○○就拿了各三包各一千元的安非他
命給繆（賢國），整個過程我都在場看到。於原審（指第一審）
審理時仍證稱：繆賢國透過我向甲○○購買安非他命二次」，採
為證據（見原判決第七頁第十七行至第二十三行）。則上訴人究
竟係將安非他命交由劉正福販賣給繆賢國，或親手將安非他命販
賣給繆賢國？販賣一次或二次？其事實之認定與理由之說明，不
相適合。(2)關於販賣第一級毒品給林靜怡部分，原判決事實係認
定，上訴人販賣海洛因給林靜怡，共十次，每次一千元。但其理
由卻以「林靜怡於偵查中證稱：向甲○○買過『十幾次』海洛因
」及「劉正福於偵查中證稱：林靜怡……是甲○○的應召小姐，
甲○○每天會將二千元的海洛因藏在香煙盒內交給她施打」採為
證據（見原判決第十頁第十行、第十一頁第六行至第八行）。則
上訴人究係販賣海洛因給林靜怡「十次」或「十幾次」？每次一
千元或二千元？其事實之認定與理由之說明，亦不相適合。(3)關
於販賣第一級毒品給謝彩雲部分，原判決事實係認定，上訴人自
九十五年十一月底起販賣海洛因給謝彩雲，每次三千元（見原判
決第十八頁附表三編號2.）。但其理由卻以「謝彩雲於偵查中證
稱：我每天都向甲○○拿一包海洛因，……從九十五年十一月初
開始施用」及「劉正福於偵查中證稱：謝彩雲是甲○○的應召小
姐，甲○○每天會將二千元的海洛因藏在香煙盒內交給她施打」
採為證據（見原判決第十頁第十四行至第十七行、第十一頁第六
行至第八行）。則上訴人究係自「九十五年十一月底起」或自「
九十五年十一月初起」販賣海洛因給謝彩雲？每次三千元或二千
元？其事實之認定與理由之說明，亦不相適合。以上均有理由矛
盾之違誤。(四)、有罪之判決書，應記載犯罪事實，並應於理由內
記載認定犯罪事實所憑之證據及其認定之理由，使事實與理由兩
相一致，方為合法，倘事實欄已有敘及，而理由內未加說明，是
為理由不備，自足構成撤銷之原因。原判決事實雖認定，上訴人
販賣海洛因給謝彩雲，共六十次。但依據何證據，可以證明上訴
人販賣海洛因給謝彩雲，共六十次，其理由毫無說明，即判處六
十個無期徒刑，自屬理由不備。(五)、刑事訴訟法上所謂認定犯罪
事實之證據，係指足以認定被告確有犯罪行為之積極證據而言，
該項證據自須適合於被告犯罪事實之認定，始得採為斷罪資料。
原判決事實認定，上訴人自九十六年一月初起販賣海洛因給林靜
怡，另自九十五年十一月底起販賣海洛因給謝彩雲，已援引劉正
福之證述採為證據（已見前述）。惟劉正福因被查獲販賣毒品，
已於九十五年十月十八日逮捕到案，並自翌（十九）日起執行羈
押（見偵字第五四二三號卷第六頁至第八頁、第十七頁），迄判
刑確定始終在羈押中。劉正福既自九十五年十月十九日起執行羈
押，則其於羈押期間如何以實際經驗為基礎，證述上訴人自九十
六年一月初起販賣海洛因給林靜怡、自九十五年十一月底起販賣
海洛因給謝彩雲？其證述是否適合於採為認定此部分事實之證據
？原審未予斟酌，理由亦無說明，即逕採為判決之基礎，亦嫌速
斷。以上或為上訴意旨指摘所及，或為本院得依職權調查之事項
，案關重典（販賣第一級毒品部分已判處七十一個無期徒刑），
應認原判決關於上訴人部分，有撤銷發回更審之原因。
據上論結，應依刑事訴訟法第三百九十七條、第四百零一條，判
決如主文。
中    華    民    國  九十七  年   十二   月   十八   日
                      最高法院刑事第七庭
                          審判長法官  謝  俊  雄
                                法官  陳  世  雄
                                法官  魏  新  和
                                法官  吳  信  銘
                                法官  徐  文  亮
      本件正本證明與原本無異
                                      書  記  官
中    華    民    國  九十七  年   十二   月  二十二  日
                                                      Ｅ


司法院資訊處製作；財團法人民間司法改革基金會備份。
